最　高　行　政　法　院　判　決
                                      100年度判字第335號
上  訴  人　蔡幸嫈
訴訟代理人　卓隆燁
被 上訴 人　財政部臺北市國稅局
代　表　人　陳金鑑
上列當事人間綜合所得稅事件，上訴人對於中華民國99年3月25
日臺北高等行政法院98年度訴字第2700號判決，提起上訴，本院
判決如下：
　　主  文
上訴駁回。
上訴審訴訟費用由上訴人負擔。
　　理  由
一、本件上訴人民國94年度綜合所得稅結算申報，遭查獲短報上
    訴人及其配偶蘇炳曄取自永達保險經紀人股份有限公司（下
    稱永達公司）薪資所得各新臺幣（下同）1,188,000元、1,9
    20,000元，合計3,108,000元，另漏報本人、配偶及受其扶
    養親屬蘇育民執行業務及利息所得合計94,981元，乃歸併核
    定上訴人當年度綜合所得總額7,581,042元，發單補徵稅額
    366,489元，並按所漏稅額700,848元分別處以0.2倍及0.5倍
    罰鍰計344,189元。上訴人就核定取自永達公司薪資所得及
    罰鍰部分不服，循序提起訴願，經訴願決定撤銷原處分（復
    查決定）關於罰鍰部分，由被上訴人另為處分，並駁回其餘
    訴願，上訴人猶不服，提起行政訴訟，經原審判決駁回，乃
    提起本件上訴。
二、上訴人起訴主張：（一）上訴人及其配偶任職之永達公司為
    協助業務員執行業務推展，規定處經理級以上人員或業績較
    優同仁得申請保管公務租賃車輛（下稱系爭車輛），故系爭
    車輛屬上訴人及其配偶招攬保險業務之必要工具，參酌財政
    部79年7月4日臺財稅第790178955號及95年6月28日臺財稅字
    第09504063430號函釋（下稱財政部95年函釋）意旨，該支
    出屬永達公司非薪資支出之營業費用，不應認屬上訴人及其
    配偶之薪資所得。另系爭車輛租金支出與費用核銷辦法流程
    不同部分，係因車輛係由永達公司向租賃車商承租，自應由
    公司先支付予車商，且依租賃契約約定，上訴人及其配偶縱
    為連帶保證人，亦未免除承租人永達公司之契約責任。至有
    關保證金由上訴人及其配偶出資部分，係基於風險管理之措
    施，尚無違反一般經驗法則。又依綜合所得稅之收付實現原
    則，屬績效衡量因素且非屬受僱人實際領受之營業費用，不
    應涵蓋於受僱人之所得中。（二）本件事實經臺灣臺北地方
    法院檢察署（下稱臺北地檢署）檢察官偵查，且函經被上訴
    人認定系爭車輛租金屬交通費，應由永達公司檢據核實列報
    ，依本院32年判字第18號判例，被上訴人應按臺北地檢署檢
    察官96年度偵字第2347號不起訴處分書為事實認定，且依本
    院89年度判字第699號判決要旨，嗣後課稅事實資料未變，
    要難憑藉新見解重為處分。又依行政程序法第161條有關行
    政規則效力之規定，被上訴人依臺北地檢署函就系爭車輛租
    金之租稅法律適用及實證為回復，應有拘束本件之效力等語
    ，求為判決訴願決定及原處分（含復查決定）均撤銷。
三、被上訴人則以：本件上訴人及其配偶於94年度任職永達公司
    ，該公司分別於94年3月28日、94年11月1日與和車股份有限
    公司（下稱和車公司）簽訂「公務車輛租賃附屬契約」，約
    定由和車公司出租汽車予永達公司，並由上訴人及其配偶擔
    任車輛保管人，實際使用及保管系爭車輛。且系爭車輛每月
    租金，係由永達公司墊付予和車公司，以「營業費用－租金
    支出」科目列帳，並從上訴人及其配偶薪資中扣取，再以應
    發放之薪資總額扣除車輛租金後之淨額，列報上訴人及其配
    偶之薪資所得。又依永達公司「公務車輛租賃作業流程」第
    3、4、5款規定、永達公司財務經理李忠約於臺北地檢署檢
    察官偵查時到庭證述及永達公司「公務車輛使用辦法」第7
    條規定可知，永達公司「業務拓（發）展費」係由員工檢具
    單據向永達公司申請，始由該公司發放與員工，而系爭車輛
    租金支出採「由永達公司先支付車商，再由員工之酬傭內扣
    除」之方式核銷，二者之核銷方式迥異。且系爭車輛保證金
    實質上係由上訴人及其配偶出資，是永達公司雖形式上列名
    租賃契約之承租人，惟未承擔任何承租人之違約風險，可證
    上訴人及其配偶係系爭車輛實際承租人。從而，被上訴人依
    實質課稅原則，核認系爭車輛租金，實質為上訴人及其配偶
    之薪資所得，並無不合等語，資為抗辯，求為判決駁回上訴
    人之訴。
四、原審斟酌全辯論意旨及調查證據之結果，以：上訴人及其配
    偶於94年度任職永達公司，分別於94年3月28日、94年11月1
    日向公司申請公務車輛，由永達公司與和車公司簽訂「車輛
    租賃附屬契約」，約定由和車公司出租系爭車輛（牌照號碼
    ：ZZ3927、牌照號碼：7976BB）予永達公司，並由上訴人及
    其配偶實際使用及保管系爭車輛。系爭車輛保證金，係由上
    訴人及其配偶先匯入永達公司指定之銀行帳戶，再由永達公
    司將該保證金轉撥予和車公司，每期租金亦由上訴人及其配
    偶薪資內扣取。而永達公司就系爭車輛每月租金以「營業費
    用－租金支出」科目列帳，並將發放上訴人及其配偶之薪資
    總額內扣除車輛租金後之淨額，列報上訴人及其配偶薪資製
    作扣繳憑單。又觀諸永達公司公務車輛租賃作業流程及公務
    車輛租賃附屬契約約定內容，足認永達公司僅形式上列名為
    系爭車輛租賃契約之承租人，然就該租賃契約之權利義務及
    所產生之實際經濟利益，均以上訴人及其配偶為主體。從而
    ，被上訴人認本件係以迂迴方式作成法律形式，以達規避稅
    負之目的，依實質課稅原則，以永達公司於94年度自上訴人
    及其配偶薪資中扣取之車輛租金1,188,000元、1,920,000元
    ，實質為薪資所得，歸課核定，洵非無據。另財政部95年函
    釋係限於因招攬保險業務而發生之費用，系爭車輛租金支出
    既非永達公司之營業費用，自無財政部95年函釋之適用。（
    二）永達公司負責人吳文永涉嫌違反稅捐稽徵法及商業會計
    法案，雖經臺北地檢署檢察官為不起訴處分，惟原審依卷附
    事證認定上訴人應補繳稅款之事實，自不受該不起訴處分書
    之拘束等語，判決駁回上訴人在原審之訴。
五、本院查：
（一）按「刑事判決所認定之事實，及其所持法律上見解，並不
      能拘束本院。本院應本於調查所得，自為認定及裁判。」
      本院著有44年判字第48號判例可循。經查：（1）本件原
      審係依調查證據之辯論結果，並詳述得心證之理由，而認
      系爭車輛實際上係由上訴人及其配偶租賃，進而認定系爭
      租車費用實質上應屬上訴人及其配偶取自永達公司之薪資
      所得，核其認定與卷內證據並無不合，且與經驗法則及論
      理法則無違。又本院32年判字第18號判例係謂：「司法機
      關所為之確定判決，其判決中已定事項，若在行政上發生
      問題時，行政官署不可不以之為既判事項而從其判決處理
      ，此為行政權與司法權分立之國家一般通例。」即此判例
      係闡述法院之確定判決所認定事項對行政機關之效力。至
      行政法院應本於調查所得自行認定事實，不受刑事判決認
      定事實之拘束，已如上述。故上訴意旨主張之臺北地檢署
      檢察官96年度偵字第2347號不起訴處分書，雖對永達公司
      負責人吳文永違反稅捐稽徵法等案為不起訴處分，行政法
      院亦不受該不起訴處分書所認定事實之拘束，況其並非法
      院之確定判決，更與本院32年判字第18號判例所闡述者有
      別。故上訴意旨執本院32年判字第18號判例主張原判決應
      受上述不起訴處分書所認定事實之拘束，進而指摘原判決
      違法云云，並無可採。（2）再本件原判決係依調查證據
      之辯論結果，而認系爭所得實質上應屬上訴人及其配偶自
      永達公司獲致之薪資所得，進而將原處分予以維持，故此
      認定核與永達公司之計薪方式無涉。且就及其配偶永達公
      司而言，亦僅是營業費用科目之變更，並不影響其所列報
      費用之總額。故上訴意旨以系爭所得屬永達公司各利潤中
      心之必要費用為前提，主張因上訴人及其配偶之薪資為個
      人薪酬及組織報酬減除支應歸屬利潤中心之各項必要費用
      後餘額之合計數，指摘原判決將直接歸屬至各業務同仁利
      潤中心之必要業務費用，認定非屬永達公司營業費用，違
      反租稅中立原則云云，自無可採。另本件因認上訴人及其
      配偶方為系爭車輛之真正承租人，進而謂系爭所得為上訴
      人及其配偶之薪資所得，故核定上訴人及其配偶有系爭所
      得，自無違反收付實現原則。此外，上訴意旨所為原判決
      之認定有違實質課稅原則及平等原則之指摘，暨本件是否
      屬租稅規避之爭議，無非係就原審之事實認定事項為爭執
      ，依上揭所述，並無可採。
（二）又按「保險業務員因為所屬公司招攬保險業務而發生之文
      具用品費、差旅費、郵電費、印刷費及廣告費、交際費、
      訓練費、交通及油料費等，依據現行所得稅法規定，其屬
      保險公司之營業費用者，可由保險公司依營利事業所得稅
      查核準則有關規定檢據依費用性質核實列報，不宜約定由
      保險業務員自行吸收或負擔，並併同薪資給付，成為業務
      員薪資之一部分，而由保險公司逕以『薪資支出』科目列
      支。」固經財政部95年函釋在案，惟此函釋所稱「不宜約
      定由保險業務員自行吸收或負擔，並併同薪資給付」一節
      ，係以該等支出確屬保險業務員為所屬公司招攬保險業務
      而發生之營業費用為前提。而系爭所得實質上應屬上訴人
      及其配偶之薪資，並非上述財政部95年函釋所稱屬保險業
      務員為所屬公司招攬保險業務發生之營業費用一節，已經
      原判決認定甚明，故本件事實核與財政部95年函釋有別。
      是原判決認無此函釋之適用，即無不合。至被上訴人雖曾
      以96年6月5日財北國稅審二字第0960201843號函，就與本
      件相關部分函復臺北地檢署略謂：「……四、保險經紀公
      司之員工，如為所屬公司招攬業務而以公司名義購置車輛
      ……則其分期給付車商之價金，……該公司應以該資產之
      實際成本，按所得稅法及查核準則規定之方法以及耐用年
      數計提折舊。另該員工如係以公司名義租賃車輛，其分期
      給付車商之租金（不含保證金），得依查核準則第74條第
      3款第2目之5規定認屬為交通費，……至員工如以員工自
      己名義租購車輛，則該扣付款應視為員工基於僱傭關係而
      取得之各種補助費或給與，故保險經紀公司應以薪資支出
      列支，並依法併同員工薪資所得依率扣繳稅款。」即此函
      係分別就不同形式之事實為相關法令之說明，尚非就已經
      實質認定後之個案為判斷，自不生上訴意旨所主張違反本
      院89年度判字第699號判決所揭示：不得就業經查定確定
      之案件憑藉新見解重為較不利於當事人之查定處分情事。
      另高等行政法院認定事實之職權本不受行政機關所認定事
      實之拘束，況被上訴人上開函文並非就本件個案事實之具
      體判斷，是本件更無上訴意旨所稱被上訴人上述函文係依
      臺北地檢署就系爭車輛之法律適用及實證回復，有拘束本
      件之效力情事。再稽徵機關是否認列使用系爭車輛所生之
      停車費或回數票為永達公司之營業費用，屬該等費用是否
      為永達公司經營本業或附屬業務費用之事實認定問題，核
      與系爭所得是否為薪資所得之認定無影響。故上訴意旨據
      以指摘原判決違法云云，亦無可採。
（三）綜上所述，上訴人之主張均無可採。原判決將訴願決定及
      原處分均予維持，而駁回上訴人在原審之訴，核無違誤。
      上訴論旨指摘原判決違背法令，求予廢棄，為無理由，應
      予駁回。
六、據上論結，本件上訴為無理由。依行政訴訟法第255條第1項
    、第98條第1項前段，判決如主文。
中　　華　　民　　國　　100　 年　　3　　 月　　17　　日
                    最高行政法院第三庭
                        審判長法官　黃　璽　君
                              法官　楊　惠　欽
                              法官　吳　東　都
                              法官　陳　金　圍
                              法官　蕭　惠　芳

以  上  正  本  證  明  與  原  本  無  異
中　　華　　民　　國　　100　 年　　3　　 月　　17　　日
　　　　　　　　　　　　　　　書記官　張　雅　琴